【裁判字號】    99,消債更,479
【裁判日期】    991217
【裁判案由】    
【裁判全文】
臺灣高雄地方法院民事裁定           99年度消債更字第479號
聲  請  人  馮百莉
上列當事人聲請消費者債務清理事件，本院裁定如下：
    主  文
聲請人即債務人馮百莉自民國九十九年十二月十七日下午四時起
開始更生程序。
命司法事務官進行本件更生程序。
    理  由
一、聲請意旨略以：聲請人即債務人馮百莉前向金融機構辦理消
    費貸款、信用卡契約等致積欠無擔保債務共計新臺幣（下同
    ）642,115 元，另積欠民間債務87,000元，合計債務總額為
    729,115 元，因無法清償債務，乃於民國99年8 月間與最大
    債權銀行聯邦商業銀行股份有限公司（下稱聯邦銀行）進行
    前置協商，但因聲請人無法負擔任何還款條件，致使協商不
    成立，並因聲請人有不能清償債務或有不能清償之虞，復未
    經法院裁定開始清算程序或許可和解或宣告破產，爰依法聲
    請准予裁定更生等語。
二、按「債務人不能清償債務或有不能清償之虞者，得依本條例
    所定更生或清算程序，清理其債務。」，消費者債務清理條
    例第3 條定有明文。衡以消費者與金融機構間債之關係之發
    生，係依契約自由原則及相互間之信賴為基礎，此為社會經
    濟活動得以維繫及發展之重要支柱，債務人經濟窘迫，固不
    應任其自生自滅，債權人一方之利益，仍不能因之摒棄不顧
    。是債務人於協商程序中，自應本於個人實際財產及收支狀
    況，依最大誠信原則，商討解決方案。如終究不能成立協商
    ，於聲請更生或清算時，法院審酌上開條文所謂「不能清償
    或有不能清償之虞」，自宜綜衡債務人全部收支、信用及財
    產狀況，評估是否因負擔債務，而不能維持最基本之生活條
    件；所陳報之各項花費，是否確屬必要性之支出；如曾有協
    商方案，其條件是否已無法兼顧個人生活之基本需求等情，
    為其判斷之準據。
三、經查：
（一）聲請人前向各金融機構辦理消費貸款、信用卡契約等致積
      欠無擔保債務共計732,561 元，另積欠民間債務87,000元
      ，合計債務總額為819,561 元，因無法清償債務，乃於民
      國99年8 月間與最大債權銀行聯邦銀行進行前置協商，但
      因聲請人無法負擔任何還款條件，致使協商不成立，此有
      財團法人金融聯合徵信中心前置協商專用債權人清冊、當
      事人綜合信用報告、前置協商不成立通知書及本票影本等
      在卷可稽（卷第18-22 頁、第80-82 頁、第28頁、第34頁
      ），堪認上情屬實。
（二）聲請人主張其自95年起即任職於展立工程顧問股份有限公
      司（下稱展立工程公司），98年依年度所得申報稅後資料
      核計，該年之月平均收入為24,933元，99年1 月至9 月收
      入各為22,640元、48,140元、23,140元、23,140元、23,1
      40元、23,140元、23,140元、23,140元、23,640元等情，
      此有勞工保險被保險人投保資料表、綜合所得稅各類所得
      資料清單、銀行存摺薪資轉帳明細、薪資單附卷可證（卷
      第24頁、第9 頁、第36-39 頁、第40頁）；另聲請人於99
      年6 月、9 月各領有低收入扶助金2,000 元，合計領有4,
      000 元，有郵局存摺轉帳明細在卷可稽（卷第43- 44頁）
      ，是99年度每月領有之低收入扶助金為333 元【 計算式
     ：4,000÷12＝333 ，元以下4 捨5 入】。又聲請人自99年
      1 至9 月之薪資明細，僅能證明其於99年上開月份之收入
      情形，並未加入每年計發之津貼或其他獎金等項目，故尚
      不足客觀反應聲請人之真實償債能力，故應以聲請人98年
      度每月平均收入24,933元及每月所領低收入扶助金333 元
      ，合計25,266元，為核算其償債能力之基礎，始屬正確。
（三）支出部分，聲請人主張有2 未成年子女顏毓瑄及顏毓葶受
      其扶養一節。按直系血親相互間，互負扶養之義務，民法
      第1114條第1 款定有明文。查，聲請人之長女顏毓瑄為84
      年生、次女顏毓葶為85年生，均尚未成年，且近2 年均無
      財產或所得資料，有戶籍謄本、財產歸屬及綜合所得資料
      清單在卷可參（卷第25頁、第12-17 頁），堪認未成年子
      女顏毓瑄及顏毓葶確屬不能維持生活而需聲請人扶養；另
      依戶籍謄本所載，聲請人之配偶顏治齊於95年間死亡（卷
      第61頁），是聲請人陳稱需獨力負擔子女之扶養費，尚屬
      有據，該扶養費用部分，參照民法第1118、1119條規定，
      其負扶養義務之程度，亦應考量其目前身負債務之窘境，
      所負擔之扶養義務能力，自非比一般，是本院認應以98年
      度綜合所得稅受扶養人每人免稅額82,000元計算，其每人
      每月扶養費用為6,833 元【計算式：82,000÷12=6,833，
      元以下4 捨5 入】，另聲請人陳稱每月領取兒少扶助金每
      人2,200 元，共4,400 元，有郵局存摺影本在卷可參（卷
      第42-44 頁），前述每人每月扶養費用扣除兒少扶助金後
      ，聲請人每月負擔之扶養費為9,266 元【計算式：〔6,83
      3 －2,200 〕×2=9,266 】。至聲請人個人日常生活必要
      費用部分，審酌聲請人負債之現況，基於社會經濟活動之
      互賴及誠信，該日常生活所需費用，自應節制開支，不得
      有超越一般人最低生活標準之享受，否則反失衡平，本院
      參酌內政部社會司所公告歷年最低生活費一覽表，以99年
      度高雄市每人每月最低生活費標準為11,309元，則聲請人
      每月最低生活費除有特殊情形並有證據證明者外，自宜以
      此為度，始得認係必要支出。按上開核算標準係內政部社
      會司依社會救助法第4 條規定所制訂，權衡各區域一般人
      最近一年每月平均消費，再以該數額之百分之60計算每人
      每月最低生活費標準，業已包含日常生活各項基本花費，
      ，且聲請人另受有租金補助3,600 元，有郵局存摺影本在
      卷可參（卷第42-44 頁），上開最低生活費內含租金部分
      加計租金補助金額，應已足供聲請人及受其扶養人一家三
      口之居住需要，故聲請人另陳報房屋租金部分，即不得另
      予列計，附此敘明。
（四）綜上所述，依聲請人平均每月收入25,266元，扣除個人日
      常生活所需之必要費用11,309元及負擔2 名未成年子女之
      扶養費9,266 元後，其餘額為4,691 元【計算式：25,266
      －11,309－9,266 =4,691】，而聲請人目前負債總額為81
      9,561 元，以上開餘額按月攤還結果，如不計利息，約15
      年期間始能清償完畢，如加計利息負擔，其還款年限顯然
      更長，有違消費者債務清理條例協助債務人重建更生之立
      法本意。審酌聲請人任職於展立工程公司，非於公家單位
      或可預期將穩定之工作，堪認聲請人之債務大於財產，而
      有不能清償債務或有不能清償之虞之情事，準此，上開償
      債年限將使聲請人生活長期陷入窘境，於其目前身心狀況
      俱有不良影響，自非允當。從而，聲請人主張已不能清償
      債務或有不能清償之虞，聲請本院准予更生，依所舉事證
      及本院調查結果，即無不合。
四、末按「法院開始更生程序之裁定，應載明其年、月、日、時
    ，並即時發生效力。」、「法院裁定開始更生或清算程序後
    ，得命司法事務官進行更生或清算程序，必要時得選任律師
    、會計師或其他適當之自然人或法人一人為監督人或管理人
    。」，消費者債務清理條例第45條第1 項、第16條第1 項分
    別定有明文。本件聲請人其目前收入及財產狀況，不能履行
    債務，有如上述。此外，復查聲請人無消費者債務清理條例
    第46條各款所定駁回更生聲請等事由，有本院民事紀錄科查
    詢表及臺灣高等法院被告前案紀錄表在卷可憑。且聲請人既
    非從事營業活動而屬受薪之消費者，所負無擔保或無優先權
    之債務總額亦未逾1,200 萬元。從而，聲請人聲請更生，洵
    屬有據，應予准許，爰命司法事務官進行本件更生程序。
五、依消費者債務清理條例第11條第1 項、第45條第1 項、第16
    條第1 項，裁定如主文。
中    華    民    國    99    年    12    月    17    日
                    民事庭  法  官  邱泰錄
以上正本證明與原本無異。
本裁定已於99年12月17日下午4時公告。
本件不得抗告。
中    華    民    國    99    年    12    月    17    日
                            書記官  梁竫

司法院資訊處製作；財團法人民間司法改革基金會備份。
